臺灣雲林地方法院刑事判決
110年度訴字第410號
公  訴  人  臺灣雲林地方檢察署檢察官
被      告  陳宥宏


上列被告因詐欺等案件，經檢察官提起公訴（110年度偵字第114
9號、第1150號），被告於準備程序中就被訴事實為有罪之陳述
，經告知簡式審判程序之旨，並聽取當事人之意見後，本院合議
庭裁定由受命法官獨任進行簡式審判程序，並判決如下：
    主    文
陳宥宏犯如附表一編號1至3所示之罪，處如附表一編號1至3所示
之刑。應執行有期徒刑壹年拾月。
    事    實
一、陳宥宏介紹蔣育翔（由本院另行審結）加入「葉專員」所屬
    之詐欺集團後，與蔣育翔、「葉專員」及其他詐欺集團成員
    ，共同意圖為自己不法之所有，基於三人以上共同詐欺取財
    及掩飾或隱匿詐欺所得去向之洗錢犯意聯絡，先由該詐欺集
    團成員分別於附表二編號1至3所示時間，以附表二編號1至3
    所示之詐騙方式向附表二編號1至3所示陳思婷等人施用詐術
    ，致其等均陷於錯誤，於附表二編號1至3所示之時間，將款
    項匯入附表二編號1至3所示之帳戶後，「葉專員」再將附表
    二編號1至3所示匯入帳戶之金融卡交付予陳宥宏，由陳宥宏
    與蔣育翔於附表二編號1至3所示之提領時間、地點，提領附
    表二編號1至3所示之款項得手後，均交由陳宥宏統一轉交予
    「葉專員」。嗣陳思婷等人發覺受騙，報警處理，經警調閱
    自動提款機畫面後，始循線查悉上情。
二、案經陳思婷訴由臺中市政府警察局第六分局、周瀅汝訴由彰
    化縣警察局和美分局轉由雲林縣警察局北港分局報告臺灣雲
    林地方檢察署檢察官偵查起訴。
    理    由
壹、程序部分：
    被告陳宥宏所犯之罪，非死刑、無期徒刑、最輕本刑為3年
    以上有期徒刑之罪，其於準備程序中就前揭被訴事實為有罪
    之陳述，經告知簡式審判程序之旨，並聽取其與公訴人之意
    見後，本院合議庭認無不得或不宜改依簡式審判程序進行之
    情事，依刑事訴訟法第273條之1第1項規定，裁定由受命法
    官獨任進行簡式審判程序，是本案之證據調查，依刑事訴訟
    法第273條之2規定，不受同法第159條第1項、第161條之2、
    第161條之3、第163條之1及第164條至第170條規定之限制，
    合先敘明。
貳、實體部分：
一、認定犯罪事實所憑之證據及理由：
　　上開犯罪事實，業據被告陳宥宏於警詢、偵訊及本院審理中
    坦承不諱，並有附表二卷證出處欄所示之證據在卷可稽，足
    認被告陳宥宏上開任意性之自白與事實相符，堪以採信。綜
    上所述，本案事證明確，被告陳宥宏犯行堪以認定，應依法
    論科。
二、論罪科刑之理由：
  ㈠按洗錢防制法第15條之特殊洗錢罪，係在無法證明前置犯罪
    之特定不法所得，而未能依洗錢防制法第14條之一般洗錢罪
    論處時，始予適用。倘能證明人頭帳戶內之資金係前置之特
    定犯罪所得，即應逕以一般洗錢罪論處，自無適用特殊洗錢
    罪之餘地。例如詐欺集團向被害人施用詐術後，為隱匿其詐
    欺所得財物之去向，而令被害人將其款項轉入該集團所持有
    、使用之人頭帳戶，並由該集團所屬之車手前往提領詐欺所
    得款項得逞，檢察官如能證明該帳戶內之資金係本案詐欺之
    特定犯罪所得，即已該當於洗錢防制法第14條第1項之一般
    洗錢罪；至若無法將人頭帳戶內可疑資金與本案詐欺犯罪聯
    結，而不該當第2條洗錢行為之要件，當無從依洗錢防制法
    第14條第1項之一般洗錢罪論處，僅能論以洗錢防制法第15
    條第1項之特殊洗錢罪。另過去實務認為，行為人對犯特定
    犯罪所得之財物或利益作直接使用或消費之處分行為，或僅
    將自己犯罪所得財物交予其他共同正犯，祇屬犯罪後處分贓
    物之行為，非本條例所規範之洗錢行為，惟依修正後洗錢防
    制法規定，倘行為人意圖掩飾或隱匿特定犯罪所得來源，而
    將特定犯罪所得直接消費處分，甚或交予其他共同正犯，而
    由共同正犯以虛假交易外觀掩飾不法金流移動，即難認單純
    犯罪後處分贓物之行為，應仍構成洗錢防制法第2條第1或2
    款之洗錢行為（最高法院108年度台上字第1744號、108年台
    上字第2425號判決要旨參照）。查被告與蔣育翔及詐欺集團
    其他3人以上成員相互利用彼此之行為，先由集團某成員向
    附表二編號1至3所示被害人施用詐術，待其等陷於錯誤而將
    款項轉入集團某成員所指示帳戶，構成刑法第339條之4第1
    項第2款加重詐欺取財罪，該條項為法定刑1年以上7年以下
    有期徒刑之罪，核屬洗錢防制法第3條第1款所規定之特定犯
    罪，而在該特定犯罪已發生、犯罪所得即洗錢標的已產生後
    ，由該詐欺集團成員「葉專員」將金融卡交付予陳宥宏，再
    由陳宥宏與蔣育翔前往提領詐得款項後，將所提領款項均交
    予陳宥宏，陳宥宏再轉交「葉專員」，目的顯在掩飾、隱匿
    該等款項作為特定犯罪所得財物之去向及所在，故被告陳宥
    宏上開所為，顯屬洗錢防制法第2條第2款之洗錢行為；且本
    案既可證明被告陳宥宏與共犯掩飾、隱匿人頭帳戶內之資金
    為加重詐欺罪之特定犯罪所得，即已該當洗錢防制法第14條
    第1項之一般洗錢罪。是核被告所為，均係犯刑法第339條之
    4第1項第2款之3人以上共同詐欺取財罪及洗錢防制法第14條
    第1項之一般洗錢罪。
  ㈡按共同正犯之成立，只須具有犯意之聯絡，行為之分擔，既
    不問犯罪動機起於何人，不必每一階段犯行，均經參與。再
    共同正犯之意思聯絡，原不以數人間直接發生者為限，即有
    間接之聯絡者，亦包括在內，如甲分別邀乙、丙犯罪，雖乙
    、丙彼此無直接之聯絡，亦無礙於其為共同正犯之成立。被
    告參與該詐欺集團，雖不負責施用詐術，而推由同詐欺集團
    之其他成員為之，但被告與該詐欺集團其他成員之間，就上
    開詐欺犯行分工擔任提領被害人所匯遭詐騙款項、收取款項
    交付上游之任務，應具有相互利用之共同犯意，而各自分擔
    部分犯罪行為，揆諸上開說明，被告與蔣育翔、「葉專員」
    及其餘不詳姓名年籍成年成員間，就所犯上開犯行，均有犯
    意聯絡與行為分擔，應論以共同正犯。
  ㈢罪數部分：按數行為於同時同地或密切接近之時地實施，侵
    害同一之法益，各行為之獨立性極為薄弱，依一般社會健全
    觀念，在時間差距上，難以強行分開，在刑法評價上，以視
    為數個舉動之接續施行，合為包括之一行為予以評價，較為
    合理，則屬接續犯，而為包括之一罪。加重詐欺罪係侵害個
    人財產法益之犯罪，其罪數計算，以被害人數、被害次數之
    多寡，決定其犯罪之罪數。同理，洗錢防制法立法目的除維
    護金融秩序之外，亦旨在打擊犯罪，尤其在個人財產法益犯
    罪中，行為人詐取被害人金錢後，如透過洗錢行為而掩飾、
    隱匿所得去向，非唯使檢警難以追緝，亦使被害人無從求償
    。故洗錢防制法透過防制洗錢行為，促進金流透明，得以查
    緝財產犯罪被害人所騙金錢之流向，而兼及個人財產法益之
    保護。從而，洗錢防制法第14條第1項洗錢罪之罪數計算，
    亦應以被害人人數為斷；且如就同一被害人施行加重詐欺後
    ，透過洗錢行為以掩飾、隱匿所得去向，因目的單一且具有
    行為重疊性，自應以一行為論處想像競合犯。經查：
  ⒈被告與其所屬詐欺集團成員於詐騙附表二編號2所示被害人曾
    有駿，致曾有駿囑託友人周瀅汝匯款後，由被告與蔣育翔接
    續於附表二編號2所示時間多次提款，係在密接時間、地點
    侵害同一被害人曾有駿之財產法益，乃屬單一行為之接續進
    行，應以接續犯論以一罪。
  ⒉被告所犯上開各罪，具有部分行為重疊之情形，均係一行為
    同時犯洗錢罪、3人以上共同詐欺取財罪，為想像競合犯，
    應依刑法第55條規定，各從一重均論以刑法第339條之4第1
    項第2款之3人以上共同詐欺取財罪。
  ⒊被告所犯上開3次3人以上共同詐欺取財罪間，被害人不同，
    且各罪在時間差距上可分，犯意各別，行為互殊，應予分論
    併罰。
  ㈣被告前因公共危險案件，經臺灣臺南地方法院以108年度交簡
    字第2060號判決判處有期徒刑2月，併科罰金1萬元確定，有
    期徒刑部分於民國109年7月22日易科罰金執行完畢一節，有
    臺灣高等法院被告前案紀錄表在卷可稽，其於受有期徒刑之
    執行完畢後，5年以內故意再犯本案有期徒刑以上之各罪，
    均為累犯。本院審酌被告未因前案執行完畢後產生警惕作用
    ，顯見刑罰反應力薄弱，且依本案犯罪情節，予以加重最低
    本刑亦無罪刑不相當之情形，爰依刑法第47條第1項規定，
    各加重其刑。
  ㈤按想像競合犯之處斷刑，本質上係「刑之合併」，其所謂從
    一重處斷，乃將想像競合犯組成之評價上數罪，合併為科刑
    一罪，其所對應之刑罰，亦合併其評價上數罪之數法定刑，
    而為一個處斷刑。易言之，想像競合犯侵害數法益者皆成立
    犯罪，論罪時必須輕、重罪併舉論述，同時宣告所犯各罪名
    ，包括各罪有無加重、減免其刑之情形，亦應說明論列，量
    刑時併衡酌輕罪部分量刑事由，評價始為充足，然後依刑法
    第55條規定「從一重處斷」，非謂對於其餘各罪可置而不論
    。因此，法院決定處斷刑時，雖以其中最重罪名之法定刑，
    做為裁量之準據，惟於裁量其輕重時，仍應將輕罪合併評價
    在內。查洗錢防制法第16條第2項規定：犯前2條之罪，在偵
    查或審判中自白者，減輕其刑；查被告於本院審理時坦承本
    案洗錢犯行，是就其所犯洗錢防制法部分，原應減輕其刑，
    然依照前揭罪數說明，被告就上開犯行均係從一重論處三人
    以上共同詐欺取財罪，則就被告此部分想像競合輕罪得減刑
    部分，本院於依刑法第57條量刑時，將併予審酌，附此敘明
    。
  ㈥爰以行為人之責任為基礎，審酌被告正值青壯，有謀生能力
    ，竟不思循正當途徑賺取財物，擔任詐欺集團車手之工作，
    無視政府一再宣示掃蕩詐欺集團決心，造成附表二編號1至3
    所示被害人財產損失，且製造金流斷點，增加犯罪查緝之困
    難，亦破壞社會間人與人之信任關係，行為實值非難，被告
    雖非本案詐欺集團之首腦或核心人物，然其擔任車手之工作
    ，使本案詐欺集團得以實際獲取犯罪所得，亦使被害人難於
    追償，可知此角色於該詐欺集團中仍甚具重要性，再參以本
    件被告收取之金額、全數交付詐欺集團上游，未與被害人達
    成和解，併考量被告犯後坦承犯行，態度尚可，因本件犯行
    尚未獲利，及自陳為高職肄業之教育程度，業工，月收入新
    臺幣（下同）約2萬6千元，家庭經濟狀況尚可（見本院卷第
    131頁）等一切情狀，分別量處如主文所示之刑。另考量被
    告於本案之犯行係於2日內實施，所侵害法益固非屬於同一
    人，然各次擔任車手之犯罪手段並無二致，犯罪類型之同質
    性較高，數罪對法益侵害之加重效應較低，如以實質累加之
    方式定應執行刑，其處罰之刑度恐將超過其行為之不法內涵
    與罪責程度，爰基於罪責相當之要求，在內、外部性界限範
    圍內，就被告所犯各罪定執行刑如主文所示。
  ㈦沒收部分：被告供稱當時葉專員有說要拿3千元給我，可是尚
    未取得（見本院卷第115頁），卷內亦無證據證明被告確有
    獲取不法利益，故此部分自無庸沒收。至本案如附表二編號
    1至3所示被害人遭詐騙、提領之款項，業均由被告交予詐欺
    集團上游，非在其實際掌控中，是其就隱匿之財物已不具所
    有權及事實上處分權，尚無從依洗錢防制法第18條第1項就
    所提領之全部金額宣告沒收。
據上論斷，依刑事訴訟法第273條之1第1項、第299條第1項前段
，洗錢防制法第2條第2款、第14條第1項，刑法第11條前段、第2
8條、第339條之4第1項第2款、第55條、第47條第1項、第51條第
5款，刑法施行法第1條之1第1項，判決如主文。
本案經檢察官黃立夫提起公訴，檢察官林豐正到庭執行職務。
中　　華　　民　　國　　110 　年　　10　　月　　29　　日
                  刑事第二庭  法  官  簡鈺昕
以上正本證明與原本無異。 　　　　　　　　　
如不服本判決應於收受判決後20日內向本院提出上訴書狀，並應
敘述具體理由；其未敘述上訴理由者，應於上訴期間屆滿後20日
內向本院補提理由書（均須按他造當事人之人數附繕本）。「切
勿逕送上級法院」。
                              書記官  林芳宜
中　　華　　民　　國　　110 　年　　10　　月　　29　　日
附錄本案論罪科刑法條全文：
中華民國刑法第339條之4
犯第339條詐欺罪而有下列情形之一者，處1年以上7年以下有期
徒刑，得併科1百萬元以下罰金：
一、冒用政府機關或公務員名義犯之。
二、三人以上共同犯之。
三、以廣播電視、電子通訊、網際網路或其他媒體等傳播工具，
    對公眾散布而犯之。
前項之未遂犯罰之。
洗錢防制法第2條
本法所稱洗錢，指下列行為：
一、意圖掩飾或隱匿特定犯罪所得來源，或使他人逃避刑事追訴
    ，而移轉或變更特定犯罪所得。
二、掩飾或隱匿特定犯罪所得之本質、來源、去向、所在、所有
    權、處分權或其他權益者。
三、收受、持有或使用他人之特定犯罪所得。
洗錢防制法第14條
有第二條各款所列洗錢行為者，處7年以下有期徒刑，併科新臺
幣5百萬元以下罰金。
前項之未遂犯罰之。
前二項情形，不得科以超過其特定犯罪所定最重本刑之刑。
附表一：
編號 犯罪事實 罪名及宣告刑（不含沒收）   1 附表二編號1 陳宥宏犯三人以上共同詐欺取財罪，累犯，處有期徒刑壹年貳月。   2 附表二編號2 陳宥宏犯三人以上共同詐欺取財罪，累犯，處有期徒刑壹年肆月。   3 附表二編號3 陳宥宏犯三人以上共同詐欺取財罪，累犯，處有期徒刑壹年伍月。 
附表二：
編號 被害人 詐騙方式 匯款①時間②地點③匯入帳戶④金額（新臺幣） 提款時間、地點、金額（新臺幣） 卷證出處 1 陳思婷 詐欺集團成員於109年10月4日下午3時58分許，佯裝物流公司人員撥打電話予陳思婷，並佯稱：因退貨時有重複扣款問題云云。稍後，該詐欺集團成員復冒充郵局專員致電誆稱須依指示操作ATM，致陳思婷不疑有他，而陷於錯誤，轉帳匯款至右列富邦銀行帳戶。 ①109年10月4日下午4時24分許 ②臺中市○○區○○路0段0000巷000弄00號全家超商臺中新大昇店ATM匯款 ③台北富邦商業銀行帳號000000000000000號帳戶 ④20,998元 蔣育翔於109年10月4日下午4時31分許，在雲林縣○○鎮○○路00號北港郵局ATM提領2萬元。 ①告訴人陳思婷警詢之指訴（警卷第41頁至第45頁） ②監視器提領影像（警卷第25頁） ③詐騙帳戶與提領明細一覽表（警卷第35頁） ④本案富邦銀行帳戶交易明細1份（警卷第37頁） ⑤臺中市政府警察局第六分局西屯派出所受理刑事案件報案三聯單、受理詐騙帳戶通報警示簡變格式表、金融機構聯防機制通報單各1紙（警卷第47頁至第53頁） ⑥國泰世華自動櫃員機交易明細影本1紙（警卷第55頁） ⑦詐騙電話來電紀錄擷圖影本2張（警卷第57頁） ⑧被告陳宥宏警詢及偵訊之供述（警卷第19頁第23頁、偵1150卷第29頁及背面、本院卷第115頁） ⑨被告蔣育翔警詢之供述（警卷第7頁至第12頁）  2 曾有駿、周瀅汝 詐欺集團成員於109年10月5日中午12時58分許，以通訊軟體LINE暱稱「平安」撥打電話予曾有駿，自稱其友人「黃國棟」，並佯稱：因貨款出錯急需借錢處理云云，致曾有駿不疑有他，而陷於錯誤，囑託友人周瀅汝先依詐欺集團成員指示，轉帳匯款至右列玉山銀行帳戶。 ①109年10月5日下午1時11分許 ②網路銀行匯款 ③玉山商業銀行帳號0000000000000000號帳戶 ④5萬元 陳宥宏於109年10月5日下午1時15分許，在雲林縣○○鎮○○路00號全家超商北港順風店ATM提領1千元。 ①被害人曾有駿警詢之指述（警卷第67頁至第71頁） ②告訴人周瀅汝警詢之指訴（警卷第61頁至第66頁） ③監視器提領影像（警卷第25頁至第27頁） ④詐騙帳戶與提領明細一覽表（警卷第35頁） ⑤本案玉山銀行帳戶交易明細1份（警卷第59頁） ⑥彰化縣警察局和美分局伸港分駐所受理刑事案件報案三聯單2紙及受理詐騙帳戶通報警示簡變格式表、金融機構聯防機制通報單、內政部警政署反詐騙諮詢專線紀錄表各1紙（警卷第75頁、第79頁、第81頁、第87頁至第89頁、第103頁） ⑦網路銀行匯款明細翻拍照片影本1張（警卷第95頁） ⑧被害人曾有駿與詐欺集團成員對話紀錄擷圖影本4張（警卷第93頁至第95頁） ⑨被告陳宥宏警詢及偵訊之供述（警卷第19頁第23頁、偵1150卷第29頁及背面、本院卷第115頁） ⑩被告蔣育翔警詢之供述（警卷第7頁至第12頁）    ①109年10月5日下午1時15分許 ②網路銀行匯款 ③同上玉山銀行帳戶 ④5萬元 蔣育翔於同日下午1時19分、20分許，在雲林縣○○鎮○○路00號北港郵局，接續提領2萬元、2萬元、2萬元。      蔣育翔於同日下午1時23分、24分許，在雲林縣○○鎮○○路000號統一超商北港店，接續提領2萬元、19,000元。  3 高庭美 詐欺集團成員於109年10月5日上午10時許，撥打電話予高庭美，自稱其友人，並佯稱：需借錢周轉云云，致高庭美不疑有他，而陷於錯誤，轉帳匯款至右列中華郵政帳戶。 ①109年10月5日下午3時6分許 ②桃園市○鎮區○○路00號廣明郵局臨櫃匯款 ③中華郵政股份有限公司帳號00000000000000000號帳戶 ④14萬元 蔣育翔於109年10月5日下午3時24分、25分許，在雲林縣○○鎮○○路00號北港郵局，接續提領6萬元、6萬元、2萬元。 ①被害人高庭美警詢之指述（警卷第115頁至第117頁） ②監視器提領影像（警卷第29頁） ③詐騙帳戶與提領明細一覽表（警卷第35頁） ④本案中華郵政帳戶交易明細1份（警卷第113頁） ⑤內政部警政署犯詐騙諮詢專線紀錄表、桃園市政府警察局中壢分局龍興派出所受理刑事案件報案三聯單、受理詐騙帳戶通報警示簡變格式表、金融機構聯防機制通報單各1紙（警卷第119頁、121頁至第123頁、第131頁） ⑥郵政入戶匯款申請書影本1紙（警卷第125頁） ⑦被告陳宥宏警詢及偵訊之供述（警卷第19頁第23頁、偵1150卷第29頁及背面、本院卷第115頁） ⑧被告蔣育翔警詢之供述（警卷第7頁至第12頁）